【裁判字號】    92,停,125
【裁判日期】    921128
【裁判案由】    聲請停止執行
【裁判全文】
臺北高等行政法院裁定                              九十二年度停字第一二五號
    聲  請  人  甲○○
    （即原告）
    相  對  人  臺灣警察專科學校
    （即被告）
    代  表  人  乙○○校長）.
    訴訟代理人  丙○○
                戊○○
                丁○○
右當事人間因開除學籍事件，原告提起行政訴訟，並聲請停止原處分之執行，本院裁
定如左：
    主  文
聲請駁回。
聲請程序費用由聲請人負擔。
    理  由
一、行政訴訟法上「停止執行」制度所涉相關法理之背景說明：
  Ａ、按行政訴訟法上之「暫時權利保護」法制，可為以下之分類，即「行政處分之
      停止執行」（行政訴訟法第一百十六條至第一百十九條參照）與「保全程序」
      （行政訴訟法第二百九十三條至第三百零三條參照）；而「保全程序」又可分
      為「假扣押」與「假處分」二大類型，至於「假處分」部分，可再依其功能為
      下述之分類，一為具「保全功能」之假處分；一為具「暫時止爭功能」之假處
      分，茲就此二種功能分述如下：
    １、具保全功能之假處分：
        此即行政訴訟法第二百九十八條第一項所定「公法上之權利因現狀變更，有
        不能實現或甚難實現之虞者，為保全強制執行，得聲請假處分」之情形。其
        聲請人請求法院作成之假處分內容，特徵為「現狀之維持」（例如「主張徵
        收無效，發還徵收土地」之聲請人聲請「禁止行政機關對該被徵收之土地為
        事實上或法律上處分行為」之假處分，以便將來獲得勝訴判決後能夠取回該
        筆土地）。
    ２、具暫時止爭功能之假處分：
        此即行政訴訟法第二百九十八條第二項所定「於爭執之公法上法律關係，為
        防止發生重大之損害或避免急迫之危險而有必要時，得聲請為定暫時狀態之
        處分」之情形。其聲請人請求法院作成之假處分內容，特徵為「現狀之改變
        」（例如「請領社會救濟金遭拒」之聲請人，以目前生活困難，如果不立即
        取得當月份之救濟金，其生活即可能陷入絕境，而聲請「命發給機關暫為當
        月份給付」之假處分，如果將來聲請人本案訴訟敗訴確定，則須將已領得之
        救濟金返還予發給機關。
  Ｂ、而所有「暫時權利保護」制度，其審理程序之特徵，均是要求有法院在時間壓
      力下，以較為簡略之調查，程序審查當事人提出之有限證據資料，權宜性地、
      暫時性地決定、是否要先給予當事人適當之法律保護（以免將來的保護緩不濟
      急）。因此：
    １、准許保護之決定制作後，仍容許以終局性之判決加以變更。
    ２、甚至在終局判決還沒有作成以前，如果隨著訴訟進行所揭露之事實，越來越
        使法院相信聲請保護之人在實體法上根本沒有該「正受暫時保護」之權利存
        在（或權利範圍比聲請者為小），法院也可依職權來撤銷原來之暫時性保護
        （或者是縮小其範圍）。
  Ｃ、此外正因為其是暫時性之保護，法院在審查時，更會傾向於現有資料之形式外
      觀審查，並以「利益大小」及「時間急迫性」作為權衡因素。換言之，對聲請
      人之利益影響越大，受保護之急迫性越高，則權利形式審查的嚴格性也會相對
      降低。不過即使如此，權利的形式審查仍然要到「使法院相信權利大概可能存
      在」之地步，如果外觀審查結果已讓法院形成「主張之權利內容，實體法上很
      難立足」時，法院仍可駁回其請求。
二、經查本件聲請人聲請停止執行，其請求內容及原因事實，可簡述如下：
  Ａ、聲請人曾於九十三年間參加被告機關舉辦之九十一學年度專二十一期正期組新
      生考試，並獲錄取，且於九十一年年中入學，為在學學生。
  Ｂ、然而就在聲請人一年級下學期之在學期間內，相對人卻於九十二年三月二十八
      日作成「開除原告學藉」之行政處分（處分書字號為「警專訓字第０九二０四
      ０一四六七號」），其處分所憑之理由不外是：
    １、緣因法務部調查局偵破「亞太消防技術顧問公司」涉多項全國性重大考試集
        體舞弊案。
    ２、上開舞弊案中也包括「臺灣警察專科學校專科警員班第二十一期正期學生組
        入學考試」。
    ３、而聲請人列名在舞弊名單中。
    ４、所以相對人即以聲請人涉及「以電子舞弊之不正當方式參與該入學考試」，
        有違規行為。而依相對人所頒布「台灣警察專科學校學生獎懲實施要點」第
        四條、第二十四條第九款、第二十五條第十八款之規定，將聲請人之學藉開
        除。
  Ｃ、聲請人則認為上開行政處分違法，其具體主張如下：
    １、在事實認定層面上：
        認定聲請人在入學考試中有舞弊之違規行為，其所憑之證據資料過於薄弱，
        僅有所謂的「舞弊名單」一份而已，但該「舞弊名單」實為「搭車名單」，
        根本不能證明原告有作弊一事。
    ２、在法律適用層面上：
        作成本件處分之法律依據為九十二年一月十五日公新公佈之「台灣警察專科
        學校學生獎懲實施要點」，但上開要點於原告入學時並未公布，而依當時有
        效之修正前「台灣警察專科學校學生獎懲實施要點」行政命令中，並無類似
        現行要點第二十四條第九款之規定（即「入學考試舞弊入學後查明屬實者」
        ），是以本件處分有違「法律不溯既往原則」。
  Ｄ、又本案原處分既屬違法，而開除學籍將使原告之學業中斷，縰令將來撤銷原處
      分，聲請人之學業進度必然大受影響，無法正常連接學習，損害難以回復。故
      聲請人在提起行政訴訟之同時，併依行政訴訟法第一百十六條第二項之規定聲
      請停止執行。
三、本件停止執行聲請有無理由之判斷：
  Ａ、按本案在經傳訊聲請人及相對人調查後，經本院查明以下之事實：
    １、聲請人目前已入伍服兵役，正在外島服役中。
    ２、而上開開除學藉處分一經作成，相對人立即終止聲請人之在校教育，並派員
        護送聲請人離校返家，交予家長。且於九十二年四月十五日專案陳報教育部
        註銷學籍備查在案。
  Ｂ、而從以上之事實過程觀之，可獲致以下之法律上結論：
    １、原處分早已執行完畢，而執行完畢之行政處分能否再申請停止執行，乃是有
        待處理的第一個法律爭點。就此爭點本院認為：
      ａ、所謂「行政處分之停止執行」，依行政訴訟法第一百十六條第五項之規定
          內容觀之，包括「停止處分之效力」在內，因此執行完畢之行政處分仍然
          可以「撤銷執行」之方式來達成「停止」之目的（德國行政訴訟法第八十
          條第五項第三句規定參照，相關法律見解參閱陳清秀著「行政訴訟法」八
          十八年六月初版，第五六四頁、第五六五頁）。
      ｂ、且從法理上言之，執行完畢之行政處分中，權利受到壓抑的人民仍有尋求
          「暫時權利保護」之必要，就如同本案之聲請人一般。本來行政訴訟法制
          下之「停止執行」制度與「假處分」制度就應該在同一套法理基礎下運作
          ，若人民因為行政處分已執行完畢而不能再行「停止執行」該處分，亦應
          許可其聲請定暫時況狀之假處分，來保護其權利。只不過因為現行行政訴
          訟法第二百九十九條明定，對「行政處分」（學理上均解為限於撤銷訴訟
          之行政處分）不得申請「假處分」，此時當然更應擴張停止執行之概念，
          認為已執行完畢之假處分仍得停止執行。
      ｃ、相對人謂：「已執行完畢之案件即不得聲請停止執行」云云，其法律見解
          為本院所不採。
    ２、本案聲請人固然得為停止執行之請求，但其請求有無理由，仍應由本院為進
        一步之審查，但審查結果，基於以下之理由，本院認為聲請人之申請為無理
        由，茲說明如下：
      ａ、從「權利存在之概然性」立論（即檢討「原處分違法性」外觀是否明顯可
          見，處分違法之概然性越大，外觀越明顯，則原告權利受壓抑及侵犯的可
          能性也越高；而當聲請人權利之概然性越被法院肯認。則在下述利益衡量
          中，即可取得越有利之地位）：
        I、先就本件開除學籍行政處分之事實認定部分言之：
          (1)、就此聲請人雖謂：「相對人作成原處分所憑之證據資料薄弱」云云。
          (2)、但從相對人之答辯內容中足知，原處分之作成，不僅所憑之證據資料
              眾多，且心證之形成有堅強之經驗法則來支持，茲說明如下：
            、相關證據包括：
                「亞太消防技術顧問公司」負責人管業平及該公司職員林怡欣之聯
                絡名單（共三十三人）。
                欲從台南、高雄搭車北上者之准考證影本。
                從高速公路休息站監視錄影機所攝取之照片。
                林怡欣之調查筆錄。
            、相對人取得上述證據資料後，針對三十三人中提出答辯之十四人（
                包括聲請人在內；其餘九人則或已未在學、或於案發後自動退學）
                ，亦曾進行下述核對作業，而發現多項不合常情之事：
              α、調出入學考試之答案卷及答案卡進行交差比對，發現聲請人之國
                  文科答案與併同開除學籍學生莊君凱完全相同。數學科答案與併
                  同開除學籍學生李侑育﹑陳建志﹑馮芳慈、莊君凱、姜力孔（除
                  第廿三﹑廿四﹑廿五題外）完全相同。化學科成績與併同開除學
                  籍學生馮芳慈﹑姜力孔（除第四十題外）﹑莊君凱（除第廿一﹑
                  四十題外）完全相同。
              β、將該十四人之入學成績、在校成績作進一步瞭解，發現當屆錄取
                  新生共計三六０名，聲請人入學成績列第七十三名，入學後卻為
                  全教授班卅八人中之第三十五名；且入學考試獲極高分之化學（
                  一０五．六三分），其學期總成績為六十分及格。
        II、而從本件開除學籍行政處分之法律適用層次言之：
          (1)、聲請人謂：「原處分作成所憑之法規範在聲請人入學時尚未生效，本
              件處分有違法律不溯既往原則」云云。
          (2)、但相對人已指明，聲請人參加新生入學考試時，因該考試而發布之「
              臺灣警察專科學校專科警員班第二十一期正期學生組招生簡章」所附
              「臺灣警察專科學校新生入學考試試場守則及違規處理要點」，其第
              三點規定：「考試不得有下列各項情事，違者一律取消其考試資格：
              ．．．（三）集體舞弊行為。（四）電子通訊舞弊行為」；此規定既
              已載明於簡章及准考證中，公告周知。聲請人若有違反，原本即屬應
              取消考試資格情事，事後發覺予以開除學籍，亦難指為毫無依據。
              【註】：當然在此本院也明瞭「取消考試資格」與「開除學籍」還是
                      有時間上之差異，因此會有「信賴保護」之問題，但這也要
                      聲請人主張，再由法院進行衡量判斷，在暫時權利保護階段
                      之審查中，不能憑此指摘原處分有重大違法之處。
          (3)、另早在八十七年六月三十日相對人即曾以警署教字第三八０七０號函
              核定發佈「台灣警察專科學校學生獎懲實施要點」第十二點（七）亦
              定有：「有下列情形之一者，開除學籍：（七）有其他不法或重大不
              正當行為足以玷辱校譽者」，當然可以據為本件處分之法規範依據。
        III、是以原處分在經本院依暫時權利保護制度所要求之簡易臨時標準，進行
            初步審查後，認為並無明顯之違法性，是以原告權利受侵犯之可能性顯
            然是偏低的。
      ｂ、再從利益衡量之觀點言之（即「時間急迫性」之考慮與「正反利益」之權
          衡），本案亦無給予暫時保護之正當性。
        I、首先必須指明，暫時權利保護制度下之「利益衡量」，會與「權利存在
            之概然性高低」具有「連動性」。換言之，當「權利存在之概然性」越
            高，則在進行「利益衡量」時，尋求保護一方（即人民），其利益之比
            重會被「加碼」，受到比較大的重視。但是如果尋求保護一方之人民，
            其「權利存在之概然性」甚低時，行政目標之貫澈以及公益之維護，將
            更受到法院之重視。而在本案中，正如前述，聲請人「權利存在之概然
            性」顯然是偏低的。
        II、而從急迫保護之必要性言之，本案聲請人雖謂：「其就學權益受影響，
            若不停止執行，無法正常連接學習」云云。但其已脫離學校七個月以上
            ，現又入伍服役中，無法正常連接學習已屬既承之事實，此等損害也不
            會因本案之作成而防止。
        II、另外就算為停止執行之諭知，原告之兵役問題仍有待解決，保護目標不
            會在短期內立即達成，也難謂有急迫保護之實益。
  Ｃ、是以本件聲請人停止執行之聲請，在經本院依行政訴訟法第一百十六條第二項
      所定要件進行審酌衡量後，認為全案並無「停止執行」之必要，爰以裁定駁回
      之。
據上論結，聲請人聲請本院為停止執行之裁定，應屬無理由，爰依行政訴訟法第一百
零四條、民事訴訟法第九十五條、第七十八條，裁定如主文。
中      華      民      國    九十二    年     十一     月    二十八    日
                                  臺北高等行政法院  第五庭
                                            審判長  法  官  張瓊文
                                                    法  官  黃清光
                                                    法  官  帥嘉寶
右為正本係照原本作成。
如不服本裁定，應於送達後十日內向本院提出抗告狀（須按他造人數附繕本）。
中      華      民      國    九十二    年     十一     月    二十八    日
                                                    書記官  李金釵


司法院資訊處製作；財團法人民間司法改革基金會備份。
